臺灣高等法院高雄分院民事判決　　　　　 96年度上易字第1號
上　訴　人　丙○○
　　　　　　乙○○
共　　　同
訴訟代理人　戊　○
上　訴　人　丁○○
訴訟代理人　許龍升律師
　　　　　　吳春生律師
被 上訴 人　甲○○
上列當事人間因清償借款事件，對於民國95年9 月13日臺灣高雄
地方法院95年度訴字第999 號第一審判決提起上訴，本院於96年
12月5 日辯論終結，判決如下：
    主  文
原判決關於命上訴人連帶給付超過新臺幣貳拾萬玖仟伍佰伍拾參
元，及其中新臺幣拾柒萬參仟參佰參拾參元自民國九十年三月三
十一日起至清償日止，按年息百分之二十計算之利息，並自民國
八十一年一月十五日起至清償日止，按年率百分之五計算之違約
金部分，及該部分假執行之宣告，暨訴訟費用（除確定部分外）
之裁判廢棄。
第一項廢棄部分，被上訴人在第一審之訴及假執行之聲請均駁回
。
其餘上訴駁回。
第一、二審訴訟費用（除確定部分外）由上訴人連帶負擔二分之
一，餘由被上訴人負擔。
　　事實及理由
一、按民法第275 條規定連帶債務人中之1 人受確定判決，而其
    判決非基於該債務人之個人關係者，為他債務人之利益亦生
    效力，故債權人以各連帶債務人為共同被告提起給付之訴，
    被告1 人提出非基於其個人關係之抗辯有理由者，對於被告
    各人即屬必須合一確定，自應適用民事訴訟法第56條第1 項
    之規定（最高法院33年上字第4810號、41年台抗字第10號判
    例足資參照）。又民事訴訟法第56條第1 項第1 款，所謂共
    同訴訟人中1 人之行為，有利益於共同訴訟人或不利益於共
    同訴訟人，係指於行為當時就形式上觀之，有利或不利於共
    同訴訟人而言。非指經法院審理結果有利者其效力及於共同
    訴訟人，不利者其效力不及於共同訴訟人而言，故共同訴訟
    人中之1 人，對於下級法院之判決聲明不服提起上訴，在上
    訴審法院未就其內容為審判之前，難謂其提起上訴之行為對
    於他共同訴訟人不利，其效力應及於共同訴訟人全體，即應
    視其上訴為共同訴訟人全體所為（最高法院52年台上字第
    1930號判例亦明揭斯旨）。是以，連帶債務人所為之行為，
    是否有利於共同訴訟人，應自形式上觀之甚明。本件被上訴
    人請求上訴人丙○○、乙○○及丁○○連帶給付部分，被上
    訴人經原審判決勝訴，惟僅丙○○、乙○○提起上訴，其上
    訴之行為於形式上對丁○○有利，其上訴之效力即應及於丁
    ○○，揆諸上開說明，丁○○亦視為上訴，堪以認定。被上
    訴人認丙○○、乙○○與丁○○間並無合一確定之關係，其
    上訴之效力不及於丁○○云云，不足以採。
二、被上訴人主張：原審被告戊○（此部分經原審判決被上訴人
    敗訴，未據上訴）於民國79年6 月13日，以其本人、其夫丁
    ○○、及丁○○之母郭張木莉均亟需用款為由，經由伊之仲
    介，共同為連帶債務人，向訴外人林大源、孫玉麒、楊許真
    理各借款新台幣（下同）10萬元，總計為30萬元，借款期限
    為1 個月，利息以每100 元日息1 角計算，如未按期繳納利
    息時，除仍按上開利率計息外，自逾期之日起亦按每100 元
    日息1 角計算違約金。郭張木莉並提供其所有坐落於高雄市
    前鎮區○○段718 地號土地及其上建號4831門牌號碼為高雄
    市前鎮區○○○路46號3 樓之建物（下稱系爭房地），擔保
    債權總額36萬元，設定抵押權予前開債權人。詎戊○、丁○
    ○及郭張木莉借款後，並未按期繳付本息，雖經楊許真理聲
    請法院拍賣前揭抵押物，惟未獲受償。而郭張木莉於86年7
    月18日死亡，丁○○、丙○○、乙○○均為其法定繼承人，
    且並未拋棄繼承或限定繼承，自應繼承郭張木莉之上開債務
    ，並與戊○、丁○○連帶負清償責任，丁○○既為借款人亦
    繼受郭張木莉之債務。嗣林大源、孫玉麒、楊許真理將其債
    權轉讓與伊，則該借款本金加計利息及違約金，共計為884,
    560 元，伊減縮為利息自79年7 月13日起至81年1 月14 日
    止，按日息0.05% 計算為82,500元，違約金自79年8 月13日
    起至81年1 月14日止，按日息0.1%計算為156,000 元，與本
    金30萬元，共計請求538,500 元，並自90年3 月31日以後之
    利息及原約定之違約金均改依年息20% 計算等情。爰依消費
    借貸及繼承之法律關係，求為判命上訴人應連帶給付伊538,
    500 元，及其中300,000 元自90年3 月31日起至清償日止，
    按年息20% 計算之利息，暨自81年1 月15日起至清償日止，
    按年率20% 計算之違約金，並聲請以供擔保為條件之假執行
    宣告之判決。
三、上訴人則以：系爭借款其中4萬元部分，業經被上訴人向法
    院聲請核發支付命令，已有既判力，被上訴人不得重行起訴
    。又系爭借款係戊○於78年8 月22日所借，因屆期未清償，
    被上訴人要求戊○再次書立切結書、本票、並設定抵押權。
    且林大源、孫玉麒、楊許真理對於借款經過所述含糊不清，
    被上訴人自應就本件是否有借款之事實舉證證明。再者，系
    爭借款為戊○自行持丁○○及郭張木莉之印鑑章所借，故實
    際借款人僅有戊○1 人，丁○○及郭張木莉均不知情。況以
    系爭借款業經被上訴人多次執行債權，並求償已得大筆債款
    ，應已清償完畢。另系爭借款逾15年始起訴，業已時效消滅
    ，上訴人自得拒絕履行。而時效縱係自上開法院拍賣抵押物
    執行終結81年8 月27日起算，其自起訴時回溯5 年之利息請
    求亦已罹於時效等語，資為抗辯。
四、原審判決丙○○、乙○○、丁○○應連帶給付被上訴人538,
    500 元，及其中300,000 元自90年3 月31日起至清償日止，
    按年息20% 計算之利息，暨自81年1 月15日起至清償日止，
    按年率5%計算之違約金，並依聲請准為假執行或免為假執行
    之宣告，而駁回被上訴人其餘之請求。上訴人不服，提起上
    訴，其上訴聲明：(一)原判決不利於上訴人部分廢棄。(二)上開
    廢棄部分，被上訴人在第一審之訴駁回。被上訴人則答辯聲
    明：上訴駁回。（至原判決駁回被上訴人在第一審之請求部
    分，未據上訴，業已確定。）
五、兩造不爭執事項及爭執之事項：
  (一)不爭執事項：
  1.本件借據上戊○、丁○○、郭張木莉3 人之簽名均為戊○所
    書寫，惟丁○○、郭張木莉之印文為真正。
  2.楊許真理於80年間以郭張木莉積欠系爭借款債務為由，聲請
    法院准予拍賣系爭房地，並為台灣高雄地方法院（下稱高雄
    地院）以80年度拍字第593 號裁定准予拍賣，又經該院以80
    年度執字第4889號強制執行，林大源、孫玉麒亦分別以抵押
    權人之身分聲明參與分配，上開房地嗣以1,653,000 元拍定
    ，迄81年1 月14日製成分配表確定分配金額。
  (二)爭執之事項：
  1.系爭借款其中4萬元是否為支付命令之既判力效力所及？
  2.系爭借款是否存在？
  3.丁○○及郭張木莉是否為系爭債務之借款人？
  4.系爭借款有無清償？
  5.系爭借款之請求權是否罹於時效？
  6.被上訴人得請求之金額為何？
六、本院之判斷：
  (一)系爭借款其中4 萬元是否為支付命令之既判力效力所及？按
    原告之訴其訴訟標的為確定判決之效力所及者，法院應以裁
    定駁回之；又確定判決，除當事人外，對於訴訟繫屬後為當
    事人之繼受人者，亦有效力；再債務人對於支付命令未於法
    定期間合法提出異議者，支付命令與確定判決有同一之效力
    ，民事訴訟法第249 條第1 項第7 款、第401 條第1 項、第
    521 條第1 項分別定有明文。本件債權人楊許真理就其10萬
    元借款債權其中4 萬元本息部分，曾向高雄地院聲請發支付
    命令，業經該院以86年度促字第38941 號核准，該支付命令
    之內容為「債務人郭張木莉、丁○○、戊○應連帶向債權人
    楊許真理給付4 萬元，及自79年7 月19日起至清償日止，按
    日息5%計算之利息，暨按日息1 角計算之懲罰性違約金」，
    且該支付命令業於86年12月8 日確定，此經本院調取該卷核
    閱屬實，並有該支付命令在卷可稽（本院卷第172 頁），則
    該支付命令應與確定判決有同一之效力，且對郭張木莉之繼
    承人即上訴人亦有效力。是以，被上訴人就此部分起訴，其
    訴訟標的為確定判決之效力所及，依上開規定，自非合法。
    至被上訴人雖以上開支付命令係上訴人所積欠另筆借款云云
    ，惟被上訴人於本院所提出楊許真理部分借款6 萬元及4萬
    元之證明文件，即為該本票2 紙、高雄地院80年度票字第21
    16號本票裁定及86年促字第38941 支付命令為證（本院卷第
    166 至173 頁），是所稱上開支付命令係上訴人所積欠另筆
    借款云云，委無足取。
  (二)系爭借款是否存在？
  1.被上訴人主張戊○、丁○○及郭張木莉於79年6 月13日為連
    帶債務人，向林大源、孫玉麒、楊許真理各借貸10萬元，總
    計為30萬元一節，為上訴人所否認，並抗辯系爭借款係戊○
    於78年8 月22日所借，因屆期未清償，被上訴人要求戊○再
    次書立切結書、本票、並設定抵押權云云。惟戊○、丁○○
    及郭張木莉曾於78年8 月22日，為連帶債務人向林大源、董
    素芳各借款20萬元，向孫玉麒、楊許真理各借款10萬元，共
    計60萬元，並以郭張木莉所有之系爭房地設定抵押權為擔保
    之情，業據被上訴人提出抵押權設定契約書、抵押借款切結
    書、本票為證（本院卷第126 至154 頁）；而本件借款則係
    戊○、丁○○及郭張木莉於79年6 月13日為連帶債務人，向
    林大源、孫玉麒、楊許真理各借貸10萬元，其中向林大源借
    款部分有共同簽發面額為8 萬元、2 萬元之本票2 紙，向孫
    玉麒借款部分有共同簽發面額為7 萬元、3 萬元之本票2 紙
    ，向楊許真理借款部分有共同簽發面額為6 萬元、4 萬元之
    本票2 紙，總計為30萬元，亦據被上訴人提出抵押權設定契
    約書、抵押借款切結書、切結書、本票為據（本院卷第90至
    109 頁），上訴人對於上揭借款資料除丁○○及郭張木莉之
    簽名外，就丁○○及郭張木莉之印文與其印鑑章印文相符並
    不爭執，且據原審向戶政機關調閱郭張木莉之印鑑證明申請
    書，對照上開借款資料，該印文樣式核符一致，此有高雄市
    前鎮區戶政事務所95年6 月21日高市鎮戶字第0950004371號
    函附卷可佐（原審卷第93至94頁），自應推定被上訴人所提
    出之上開借款資料為真正。而該2 次借款之抵押借款切結書
    已分別載明「借款新台幣陸拾萬元正已如數收訖屬實」及「
    借款新台幣參拾萬元正已如數收訖屬實」，是債權人確已先
    後交付借款60萬元、30萬元，堪認上訴人戊○、丁○○及郭
    張木莉確有分別為2 次借款，縱該2 次借款有部分債權人相
    同，亦與法無違。是上訴人抗辯系爭借款係戊○於78年8 月
    22 日 所借，因屆期未清償，被上訴人要求戊○再次書立切
    結書、本票、並設定抵押權云云，並未舉證以實其說，尚難
    採取。
  2.又按契約固須當事人互相表示意思一致始能成立，但所謂互
    相表示意思一致，並不限於當事人間直接為之，其由第三人
    為媒介而將各方互為之意思表示從中傳達因而獲致意思表示
    之一致者，仍不得謂契約並未成立（最高法院68年台上字第
    1504號判例可參）。被上訴人雖又抗辯，債權人林大源、孫
    玉麒、楊許真理於另案證述借款經過，前後所述不符，孫玉
    麒並表示不認識戊○，被上訴人自應就上訴人是否有借款之
    事實舉證證明云云，並提出高雄地院95年度訴字第963 號準
    備程序筆錄1 份為證（本院卷第255 至267 頁）。惟查，證
    人楊許真理係證稱：伊本來不認識戊○，是借錢才認識，她
    向伊借20萬元，分兩次借，每次借10萬元，是在中正路代書
    甲○○那裡辦理，錢是伊自己交給戊○等語（本院卷第256
    頁）；證人林大源證稱：伊認識戊○，戊○並有向伊借錢，
    大約70或80年間，總共借過2 次，一次20萬元，一次10萬元
    ，錢是伊在被上訴人面前親自交付戊○等語（本院卷第261
    至262 頁）；證人孫玉麒則證稱：伊不認識戊○，怎麼會有
    金錢往來，伊以前認識被上訴人，因為有人向他借錢，他再
    找伊願不願意借錢給別人等語（本院卷第259 至260 頁），
    是證人楊許真理、林大源已明白證述有借款予戊○，並親為
    交付款項，足徵其與戊○等人間確有成立消費借貸契約關係
    至為明確。而證人孫玉麒固不認識戊○，惟其曾有經由被上
    訴人之仲介而借款他人，則其雖與戊○等人未有直接接觸，
    然係經由被上訴人之從中傳達因而獲致意思表示之一致，依
    上開判例意旨，自應認契約已為成立，故上訴人抗辯契約未
    成立云云，亦不足採。
  (三)丁○○及郭張木莉是否為系爭債務之借款人？
  1.被上訴人主張系爭債務係由戊○、丁○○及郭張木莉向林大
    源、孫玉麒、楊許真理所借貸，嗣並轉讓予被上訴人等情，
    業據被上訴人提出債權讓與通知書各1 紙為證（本院卷第29
    6 、297 頁、原審卷第8 至10頁），至戊○固於原審抗辯借
    款係其自行持丁○○及郭張木莉之印鑑章所借，故實際借款
    人僅有戊○1 人云云。惟郭張木莉於80年5 月間遭聲請查封
    拍賣系爭房地時，經高雄地院寄發登報通知、拍賣通知、拍
    賣公告等文件，均為其親收，從未表示反對之意思，此有該
    民事執行處送達證書附於高雄地院80年度執字第4889號卷足
    參。再所拍賣之系爭房地設址於高雄市○○○路46號3 樓，
    乃係丁○○居住之住所，於進行上開強制執行程序時，衡情
    丁○○亦難推諉不知，亦有丁○○之戶籍謄本足據（本院卷
    第87、88頁）。是丁○○及郭張木莉尚難認有不知借款之事
    ，縱借據上之簽名非由丁○○及郭張木莉所親簽，仍難謂係
    戊○無權代理。準此，被上訴人主張丁○○及郭張木莉因與
    戊○共同借貸，並於借款資料上已蓋真正之印文，而依前開
    抵押權設定契約書內明載為「連帶債務人」，自應對系爭債
    務負連帶清償之責，自屬有據。
  2.又郭張木莉於86年7 月18日死亡，丁○○為郭張木莉之子、
    丙○○、乙○○為郭張木莉之女，為郭張木莉之法定繼承人
    ，此據被上訴人提出繼承系統表、戶籍謄本為據（原審卷第
    12至18頁）。又丁○○、丙○○、乙○○未曾向法院聲請拋
    棄繼承或限定繼承，此有高雄地院94年5 月20日雄院貴民愛
    行字第22397 號函在卷可按（原審卷第11頁），是應為郭張
    木莉關於系爭借款債務之繼受人，被上訴人以丁○○、丙○
    ○、乙○○為系爭借款之債務人，並請求連帶清償之責，尚
    無違誤。
  (四)系爭借款有無清償？
  1.楊許真理於80年間以郭張木莉積欠系爭借款債務為由，聲請
    法院准予拍賣系爭房地，並為高雄地院以80年度拍字第593
    號裁定准予拍賣，又經該院以80年度執字第4889號強制執行
    ，林大源、孫玉麒亦分別以抵押權人之身分聲明參與分配，
    上開房地嗣以1,653,000 元拍定，迄81年1 月14日製成分配
    表確定分配金額，林大源、孫玉麒、楊許真理分別以第3 、
    4 順位分配次序參與分配，第3 順位係前揭60萬元另筆借款
    債權，本件借款係為第4 順位分配次序，惟林大源、孫玉麒
    、楊許真理除以第3 順位之抵押權分別獲償160,376 元、80
    ,196 元 、80,196元外，關於系爭借款債務以第4 順位抵押
    權人次序參與分配均未獲償任何金額，此據被上訴人提出分
    配表1 份為據（原審卷第20至22頁），亦有上開執行卷可稽
    。
  2.又就債權人林大源之借款債權部分，其執有戊○、丁○○及
    郭張木莉所共同簽發，面額為8 萬元、2 萬元之本票2 紙，
    其中8 萬元部分，業經林大源聲請本票准許強制執行，經高
    雄地院以80年度票字第2127號裁定准許，並經債權人林大源
    聲請強制執行，經高雄地院先後以85年度執字第632 號、
    10936 號、90年度執字第3965號、93年度執字第42454 號強
    制執行，均執行無效果，嗣以94年度執字第55035 號強制執
    行，固就訴外人國泰人壽保險有限公司（下稱國泰人壽公司
    ）執行乙○○薪資債權8 萬元及執行費456 元，此均有高雄
    地院85年3 月16日85年度執字第632 號債權憑證載明在卷（
    本院卷第179 頁），嗣經高雄地院以95年度執字第53463 號
    強制執行，尚未終結，並經本院調取上開執行卷核閱明確。
    惟上開扣款合計80,456元雖經執行法院核發執行命令予以扣
    薪，尚未移轉之事實，此經本院向國泰人壽公司查詢，業據
    函覆在卷（本院卷第276 、277 頁），然經本院調取該95年
    度執字第53463 號卷觀之，該移轉命令業於94年12月9 日送
    達於國泰人壽公司，於同月12日送達於被上訴人及林美智，
    縱使債權人已取得該債權，而乙○○因而喪失該債權（最高
    法院63年台上字第1966號判例參照），惟被上訴人該次聲請
    強制執行係請求乙○○給付8 萬元，及自79年6 月23日起至
    清償日止，按日息0.05% 計算之利息，則依法利息先為抵充
    結果，被上訴人自82年起至89年止之利息債權即有116,800
    元（80,000×0.05% ×365 ×8 ＝116,800） ，尚不足清償
    本金，且自82年起至89年止之利息並非本件請求範圍，此部
    分當時亦未經任何債務人為時效抗辯，故上開款項尚難認已
    清償本件債務。至上開2 萬元本票部分，則迄未據以行使權
    利，亦未受償，為兩造所不爭，堪予認定。
  3.就債權人孫玉麒之借款債權部分，其執有戊○、丁○○及郭
    張木莉所共同簽發，面額為7萬元、3萬元之本票2紙，其中7
    萬元部分，業經孫玉麒聲請本票准許強制執行，經高雄地院
    以80年度票字第2115號裁定准許，並經債權人孫玉麒聲請強
    制執行，經高雄地院以95年度執字第53463號強制執行，尚
    未終結，並經本院調取上開執行卷核閱明確。至上開3萬元
    本票部分，則尚未據以行使權利，未有受償，為兩造所不爭
    ，亦堪認定。
  4.就債權人楊許真理之借款債權部分，其執有戊○、丁○○及
    郭張木莉所共同簽發，面額為6 萬元、4 萬元之本票2 紙，
    其中6 萬元部分，業經楊許真理聲請本票准許強制執行，經
    高雄地院以80年度票字第2116號裁定准許，並經債權人楊許
    真理聲請強制執行，經高雄地院先後以85年度執字第2472號
    、88年度執字第33021 號、90年度執字第3964號、95年度執
    字第89377 號強制執行，均執行無效果，此均有高雄地院85
    年2 月27日85年度執字第2472號債權憑證載明在卷（本院卷
    第170 頁），嗣經高雄地院以95年度執字第53463 號強制執
    行，尚未終結，並經本院調取上開執行卷核閱明確。至上開
    4 萬元本息部分，則業經支付命令確定，前已述之。
  5.另上訴人抗辯高雄地院80年度執字第4889號執行事件，林大
    源已受償160,376 元、孫玉麒已受償80,196元、楊許真理已
    受償80,196元云云，惟此部分之債權分配係就戊○、丁○○
    及郭張木莉前於78年8 月22日為連帶債務人，向林大源、董
    素芳各借款20萬元，向孫玉麒、楊許真理各借款10萬元，共
    計60萬元之借款債務，業已認定如前，並有分配表可明，是
    並非本件借款受償。上訴人又抗辯高雄地院85年度執字第
    10936 號執行事件，被上訴人已受償67,000元云云，然此部
    分之債權人為呂菊孿，並非本件林大源、孫玉麒、楊許真理
    之債權，此有該執行卷可查，是亦非清償本件借款。上訴人
    雖再抗辯被上訴人已受償丙○○於高雄市政府養護工程處之
    薪資債權388,103 元云云，惟經本院函查結果，該郭美利遭
    查扣之薪資係由債權人賴澄枝領取，此有高雄市政府工務局
    養護工程處96年9 月14日高市工養處人字第0960016490號函
    足憑（本院卷第271 至273 頁），並經調取高雄地院94年度
    執字第55034 號執行卷可參，是丙○○遭聲請執行扣押其上
    開薪資債權者並非本件債權人，被上訴人並未因此受清償甚
    明。上訴人復抗辯，高雄地院94年度執字第53463 號執行事
    件，被上訴人已承受丙○○之不動產，價值1,536, 000元云
    云，關此被上訴人則表示目前尚未製作分配表等語，為上訴
    人所不爭，是以被上訴人可分配之金額尚屬未明，難謂其已
    受清償。
  6.基上，系爭借款應均尚未清償，是上訴人所辯業已清償云云
    ，洵無足取。
  (五)系爭借款是否已罹於時效？
  1.按請求權因15年間不行使而消滅；又消滅時效，自請求權可
    行使時起算；再聲請強制執行者與起訴具有同一中斷時效之
    效力；且時效中斷者，自中斷之事由終止時，重行起算，分
    別為民法第125 條前段、第128 條、第129 條第2 項第5 款
    、第137 條第1 項定有明文。
  2.系爭債務係於79年6 月13日由戊○、丁○○及郭張木莉為連
    帶債務人共同向林大源、孫玉麒、楊許真理借貸時成立，借
    款期限為1 個月，已如前述，是自得請求時之79年7 月13日
    起算15年，應於94年6 月13日時效消滅。嗣於80年5 月28日
    林大源、孫玉麒、楊許真理對郭張木莉之系爭債務實行抵押
    權而聲請強制執行，故自該日起對郭張木莉部分之債務時效
    中斷，迄該執行事件於81年8 月27日終結時，時效又重行起
    算15年，對郭張木莉之時效應於96年8 月27日始行消滅，此
    有高雄地院80年度執字第4889號民事執行卷宗可稽。被上訴
    人係於95年3 月30日對上訴人提起本件訴訟，此有本件起訴
    狀所蓋收文章在卷可憑，其起訴於96年8 月27日郭張木莉時
    效消滅期日前，是上訴人所繼受自郭張木莉債務之時效自尚
    未消滅，其所提出時效抗辯自不足採。
  3.又按請求權因15年間不行使而消滅；又利息、紅利、租金、
    贍養費、退職金及其他1 年或不及1 年之定期給付債權，其
    各期給付請求權，因5 年間不行使而消滅，民法第126 條定
    有明文，而此所謂之利息，包含遲延利息在內，亦有上開所
    定5 年短期時效之適用（最高法院66年度第7 次民庭庭推總
    會決議參照）。本件原債權人楊許真理、林大源、孫玉麒前
    於高雄地院80年度執字第4889號執行事件，所主張之利息均
    係請求自79年7 月13日起至81年1 月14日止，按日息0.05%
    計算之利息，此有該分配表足憑（原審卷第20至22頁）。又
    林大源就其債權8 萬元部分，另以本票裁定請求自79年9 月
    17日起至清償日止，按每100 元日息5 分計算之利息，此部
    分迄於93年間尚以93年度執字第42454 號聲請強制執行，並
    於93年8 月12日核發債權憑證；楊許真理就其債權6 萬元部
    分，亦另以本票裁定請求自79年7 月17日起至清償日止，按
    每100 元日息5 分計算之利息，此部分迄於95年間以95年度
    執字第89377 號聲請強制執行，並於95年12月27日核發債權
    憑證，此均有該債權憑證可稽（本院卷第179 、170 頁），
    則此部分之利息請求均係本件主張利息時效抗辯前聲請強制
    執行，時效應為中斷，中斷後尚未逾5 年，是上訴人主張此
    部分之時效消滅自無所據。另就林大源之債權2 萬元部分，
    及孫玉麒之債權3 萬元部分，均未再行使債權，為被上訴人
    自認在卷（本院卷第166 頁）；又孫玉麒之債權7 萬元部分
    ，迄至94年以前亦未再行使權利，其雖以94年度執字第5346
    3 號聲請強制執行，惟尚未執行終結，前已述之，且上開強
    制執行之執行名義係80年度票字第2115號本票裁定，該裁定
    並無確定實體法律關係之效力，是上訴人於執行程序中自得
    以本件訴訟主張利息請求之時效消滅，並無另提起債務人異
    議之訴之必要，是被上訴人尚無從以已聲請強制執行，而認
    時效中斷；再楊許真理之債權4 萬元本息部分已核發支付命
    令，業如前述，則超過該支付命令範圍之利息請求（即自79
    年7 月13日起至同月16日止），亦自前次拍賣抵押物執行程
    序終結後未再行使權利，且無時效中斷事由存在，是被上訴
    人請求上訴人給付上開借款於90年3 月30日以前之利息，上
    訴人以時效消滅拒絕清償，即為有據。
  (六)被上訴人得請求之金額為何？
  1.本金部分：按連帶債務人中之一人消滅時效已完成者，除該
    債務人應分擔之部分外，他債務人仍不免其責任，民法第
    276 條第2 項定有明文。本件戊○及上訴人為系爭借款之連
    帶債務人，業已認定如前，而戊○部分因主張時效消滅而拒
    絕給付，經原審認其時效抗辯為有理由，判決被上訴人敗訴
    ，且未經上訴，業已確定，則依上開規定，戊○應分擔之部
    分應予扣除。又被上訴人主張戊○、丁○○及郭張木莉借款
    時係表示其等均需用款，惟上訴人則抗辯借款係戊○1 人所
    用，其內部應由戊○負全部責任云云，惟上訴人就此有利於
    己之事實未能舉證以證明之，尚難採憑，是應認其內部應由
    借款人平均分擔。則本件借款本金30萬元，扣除已聲請支付
    命令之4 萬元後，所餘26萬元，再扣除戊○應分擔部分86,
    667 元（小數點以下4 捨5 入），則所餘173,333 元〔300,
    000 －40,000－（260,000 ÷3） ＝173,333 〕，應由上訴
    人連帶清償。
  2.利息部分：被上訴人請求自79年7 月13日起至81年1 月14日
    止期間之利息，此期間未消滅時效部分，係就債權8 萬元自
    79年9 月17日起至81年1 月14日止期間之利息，按日息0.05
    % 計算，應為19,400元（80,000×0.05% ×485 ＝19, 400
    ）；就債權6 萬元自79年7 月17日起至81年1 月14日止期間
    之利息，按日息0.05% 計算，應為16,410元（60,000×0.05
    % ×547 ＝16,410）；合計為35,810元，且應再扣除戊○應
    分擔部分11,937元（小數點以下4 捨5 入），則所餘為23,
    873 元（35,810－11,937＝23,873），應由上訴人連帶清償
    。被上訴人另就本金173, 333元部分請求自90年3 月31日起
    至清償日止，按年息20% 計算之利息，於此範圍內之請求應
    屬有據，逾此部分之請求即屬無據，自無足取。
  3.違約金部分：按約定之違約金過高者，法院得減至相當之數
    額，民法第252 條定有明文。至於是否相當，即須依一般客
    觀事實，社會經濟狀況及當事人所受損害情形，以為斟酌之
    標準，最高法院79年台上字第1915號著有判例。系爭借款債
    務之違約金約定為自逾期之日起按每日100 元日息1 角計算
    ，此有抵押權設定契約書可稽，換算年息應為利率36% ，衡
    諸本件借款本金僅30萬元，借款期限1 個月，利息高達年息
    20% ，並審酌目前銀行存款利率非高，及社會經濟活動狀況
    、物價指數，及兩造均同意違約金以年率5%計算為相當等一
    切客觀情事，本件違約金之約定顯屬過高，乃予酌減為按年
    率5%計算，始為適當。則被上訴人請求違約金自79年8 月13
    日起至81年1 月14日止，按年率5%計算，應為12,347元（
    173, 333×5%÷365 ×520 ＝12,347）。被上訴人另就本金
    173, 333元部分請求自81年1 月15日起至清償日止，按年率
    5%計算之違約金，就此部分之請求洵屬可採，逾此部分之請
    求自無所據。
七、綜上所述，丁○○、丙○○、乙○○既積欠被上訴人系爭借
    款尚未清償，惟其中4 萬元業經聲請核發支付命令確定，被
    上訴人起訴不合法，且連帶債務人戊○為時效抗辯，應扣除
    其應分擔部分，及上訴人就利息部分主張時效抗辯，從而，
    被上訴人本於消費借貸及繼承之法律關係，請求上訴人連帶
    給付本金173,333 元、至81年1 月14日以前之利息23,873元
    、自79年8 月13日起至81年1 月14日止之違約金12,347元，
    合計為209,553 元，及其中173,333 元自90年3 月31日起至
    清償日止，按年息20% 計算之利息，暨自81年1 月15日起至
    清償日止，按年率5%計算之違約金部分，為有理由，應予准
    許。逾此所為請求，為無理由，應予駁回。原審就超過上開
    應准許部分，為上訴人敗訴之判決，並為假執行之宣告，自
    有未合。上訴意旨就此部分指摘原判決不當，求予廢棄改判
    ，為有理由。至於上開應准許部分，原審認定尚有違誤，惟
    結論與本院判決結果並無二致，仍應予以維持，上訴意旨，
    就此部分，仍執陳詞，指摘原判決不當，求予廢棄，為無理
    由，應駁回其上訴。又本件事證已臻明確，兩造其餘攻擊防
    禦方法及舉證，核與判決結果不生影響，爰不予論述，附此
    敘明。
據上論結，本件上訴為一部有理由，一部無理由，依民事訴訟法
第450 條、第449 條第2 項、第79條、第85條第2 項，判決如主
文。
中　　華　　民　　國　　96　　年　　12　　月　　19　　日
                            民事第五庭
                                審判長法官  蔡明宛
                                法      官  曾錦昌
                                法      官  魏式璧
以上正本證明與原本無異。
本判決不得上訴。
中　　華　　民　　國　　96　　年　　12　　月　　19　　日
                                書  記  官  黃一秋
